ACORDAO-COMPLETO-2543993

ACÓRDÃO 4206/2022 ATA 25/2022 - PRIMEIRA CÂMARA

VISTOS, relatados e discutidos estes autos de tomada de contas especial instaurada pelo Ministério do Turismo em desfavor de Yuri Alexey Vieira Bastos Jorge, em razão da não comprovação da regular aplicação dos recursos repassados pela União por meio do Convênio 01529/2008, firmado entre o Ministério do Turismo e a Secretaria de Estado de Desenvolvimento do Turismo de Mato Grosso, tendo por objeto o evento denominado "Realização do Leveger Folia de 20 a 24/02/2009".
ACORDAM os Ministros do Tribunal de Contas da União, reunidos em sessão da 1ª Câmara, ante as razões expostas pelo Relator e com fundamento nos arts. 1º, inciso I, 16, inciso III, alíneas "b" e "c", 19, 23, inciso III, 26 e 28, inciso II, da Lei 8.443/1992 c/c os arts. 214, inciso III, alínea "a", e 215 a 217 do Regimento Interno, em: 
9.1. considerar revel o responsável Yuri Alexey Vieira Bastos Jorge;
9.2. julgar irregulares as contas de Yuri Alexey Vieira Bastos Jorge, condenando-o ao pagamento das importâncias a seguir especificadas, com a fixação do prazo de quinze dias, a contar da notificação, para comprovar, perante o Tribunal, o recolhimento da dívida aos cofres do Tesouro Nacional, atualizada monetariamente e acrescida dos juros de mora, calculados a partir das datas indicadas até a data do recolhimento, na forma prevista na legislação em vigor;
	Data de ocorrência
	Valor histórico (R$) 
	Tipo da parcela

	10/6/2009
	199.600,00
	Débito

	22/10/2009
	26.246,10
	Crédito

9.3. autorizar, desde logo, a cobrança judicial da dívida, caso não atendidas a notificação;
9.4. autorizar, caso requerido e se o processo não tiver sido remetido para cobrança judicial, o parcelamento da dívida em até 36 (trinta e seis) parcelas mensais e consecutivas;
9.5. fixar o vencimento da primeira parcela em quinze dias, a contar do recebimento da notificação, e os das demais a cada 30 dias, devendo incidir sobre cada valor mensal os correspondentes acréscimos legais, na forma prevista na legislação em vigor;
9.6. alertar o responsável que, em caso de parcelamento da dívida, a falta de pagamento de qualquer parcela importará no vencimento antecipado do saldo devedor;
9.7. encaminhar cópia da presente deliberação ao Ministério do Turismo, ao responsável e à Procuradoria da República no Estado de Mato Grosso, com a informação de que o Relatório e o Voto que a fundamentam estão disponíveis para consulta no endereço www.tcu.gov.br/acordaos.

Tomada de Contas Especial instaurada pelo Ministério do Turismo em desfavor de Yuri Alexey Vieira Bastos Jorge, em razão da não comprovação da regular aplicação dos recursos repassados pela União por meio do Convênio 01529/2008, firmado entre o Ministério do Turismo e a Secretaria de Estado de Desenvolvimento do Turismo de Mato Grosso, tendo por objeto o evento denominado Realização do Leveger Folia de 20 a 24/02/2009.

Primeira Câmara

3. Responsável: Yuri Alexey Vieira Bastos Jorge (XXX.824.921-XX)

13.1. Ministros presentes: Walton Alencar Rodrigues (Presidente), Benjamin Zymler, Vital do Rêgo e Jorge Oliveira (Relator).
13.2. Ministros-Substitutos presentes: Augusto Sherman Cavalcanti e Weder de Oliveira.

JORGE OLIVEIRA

Adoto como parte do relatório a instrução elaborada no âmbito da Secretaria de Controle Externo de Tomada de Contas Especial- SecexTCE (peça 112) , aprovada por suas instâncias superiores (peças 113 e 114) :
"INTRODUÇÃO
	Cuidam os autos de tomada de contas especial (TCE) instaurada pelo Ministério do Turismo, em desfavor de Yuri Alexey Vieira Bastos Jorge (CPF: XXX.824.921-XX) , em razão da não comprovação da regular aplicação dos recursos repassados pela União por meio do Convênio 01529/2008 (peça 4) , Siafi 702552, firmado entre o Ministério do Turismo e a Secretaria de Estado de Desenvolvimento do Turismo de Mato Grosso, tendo por objeto o evento denominado "Realização do Leveger Folia de 20 a 24/02/2009".
HISTÓRICO
	Em 25/2/2019, com fundamento na IN/TCU 71/2012, alterada pela IN/TCU 76/2016 e DN/TCU 155/2016, o dirigente do Ministério do Turismo autorizou a instauração da tomada de contas especial (peça 63) . O processo foi registrado no sistema e-TCE como número 3164/2019.
	O Convênio 01529/2008, Siafi 702552, foi firmado no valor de R$ 221.800,00, sendo R$ 199.600,00 à conta do concedente e R$ 22.200,00 referentes à contrapartida do convenente. Teve vigência de 29/12/2008 a 1/7/2009, com prazo para apresentação da prestação de contas em 9/9/2009. 
	Os repasses efetivos da União totalizaram R$ 199.600,00 (peça 6) , depositados na conta específica do convênio em 12/6/2009 (peça 55) . Houve, em 22/10/2009, a restituição do valor de R$ 26.246,10 (peça 37) .
	A prestação de contas e complementações enviadas foram analisadas por meio dos documentos constantes nas peças 25, 42, 45, 48, 57, 68, 74 e 76.
	O fundamento para a instauração da TCE, conforme consignado na matriz de responsabilização elaborada pelo tomador de contas, foi a constatação da seguinte irregularidade:
- Não comprovação da execução física e/ou financeira do objeto do convênio.
	O responsável arrolado na fase interna foi devidamente comunicado e, diante da insuficiência das justificativas prestadas para elidir a irregularidade e da não devolução dos recursos, instaurou-se a tomada de contas especial.
	No relatório (peça 94) , o tomador de contas concluiu que o prejuízo importaria no valor original de R$ 173.353,90, imputando-se a responsabilidade a Yuri Alexey Vieira Bastos Jorge, na condição de gestor dos recursos.
	Em 31/8/2020, a Controladoria-Geral da União emitiu o relatório de auditoria (peça 96) , em concordância com o relatório do tomador de contas. O certificado de auditoria e o parecer do dirigente do órgão de controle interno concluíram pela irregularidade das presentes contas (peças 97 e 98) .
	Em 14/9/2020, o ministro responsável pela área atestou haver tomado conhecimento das conclusões contidas no relatório e certificado de auditoria, bem como do parecer conclusivo do dirigente do órgão de controle interno, manifestando-se pela irregularidade das contas, e determinou o encaminhamento do processo ao Tribunal de Contas da União (peça 99) .
	Na instrução inicial (peça 104) , analisando-se os documentos nos autos, concluiu-se pela necessidade de realização de citação para as seguintes irregularidades: 
Irregularidade 1: não comprovação da execução física do objeto do convênio.
	Evidências da irregularidade: documentos técnicos presentes nas peças 42, 44, 45 e 57.
	Normas infringidas: Art. 37, caput, c/c o art. 70, parágrafo único, da Constituição Federal de 1988; art. 93, do Decreto-lei 200, de 25 de fevereiro de 1967; art. 50, §3º, da Portaria Interministerial 127/2008, e Termo do Convênio, cláusulas terceira, item II, "a", e décima segunda.
	Débitos relacionados ao responsável Yuri Alexey Vieira Bastos Jorge (CPF: XXX.824.921-XX) :
	Data de ocorrência
	Valor histórico (R$) 
	Identificador

	10/6/2009
	199.600,00
	D1

	22/10/2009
	26.246,10
	C1

		Cofre credor: Tesouro Nacional.
		Responsável: Yuri Alexey Vieira Bastos Jorge (CPF: XXX.824.921-XX) .
	- Conduta: não apresentar imagens (fotografias ou filmagens) ou outros elementos que comprovassem a execução física dos itens previstos no plano de trabalho e pagos com recursos do convênio.
	- Nexo de causalidade: a ausência de documentos que comprovassem a execução física dos itens previstos no plano de trabalho resultou na presunção de dano ao erário.
	- Culpabilidade: não há excludentes de ilicitude, de culpabilidade e de punibilidade; é razoável supor que o responsável tinha consciência da ilicitude de sua conduta; era exigível conduta diversa da praticada, qual seja, comprovar por meio de documentos a efetiva execução de todos os itens previstos no plano de trabalho.
	- Encaminhamento: citação.
Irregularidade 2: não comprovação da execução financeira do objeto do convênio.
	Evidências da irregularidade: documentos técnicos presentes nas peças19, 22, 23, 24, 39, 40, 41, 74 e 76.
	Normas infringidas: Art. 37, caput, c/c o art. 70, parágrafo único, da Constituição Federal de 1988; art. 93, do Decreto-lei 200, de 25 de fevereiro de 1967; art. 50, §3º, da Portaria Interministerial 127/2008, e Termo do Convênio, cláusula sétima. 
	Débitos relacionados ao responsável Yuri Alexey Vieira Bastos Jorge (CPF: XXX.824.921-XX) :
	Data de ocorrência
	Valor histórico (R$) 
	Identificador

	10/6/2009
	199.600,00
	D1

	22/10/2009
	26.246,10
	C1

		Cofre credor: Tesouro Nacional.
		Responsável: Yuri Alexey Vieira Bastos Jorge (CPF: XXX.824.921-XX) .
	- Conduta: não comprovar o nexo de causalidade entre os recursos transferidos e as despesas efetuadas.
	- Nexo de causalidade: A ausência de documentos que comprovassem a execução financeira dos itens previstos no plano de trabalho resultou na presunção de dano ao erário.
	- Culpabilidade: não há excludentes de ilicitude, de culpabilidade e de punibilidade; é razoável supor que o responsável tinha consciência da ilicitude de sua conduta; era exigível conduta diversa da praticada, qual seja, comprovar por meio de documentos a efetiva execução financeira de todos os itens previstos no plano de trabalho.
	- Encaminhamento: citação.
	Ordenadas as citações propostas (peça 106) , foi encaminhado ao responsável o Ofício 66495/2021-Seproc (peça 109) , o qual foi entregue no endereço informado na base de dados da Receita Federal do Brasil, custodiada pelo TCU, em 21/1/2022 (peça 110) .
	Conforme Despacho de Conclusão das Comunicações Processuais (peça 111) , as providências inerentes às comunicações processuais foram concluídas.
	Findo o prazo regimental para apresentar alegações de defesa em 4/2/2022, o responsável Yuri Alexey Vieira Bastos Jorge não se manifestou, devendo ser considerado revel, nos termos do art. 12, § 3º, da Lei 8.443/1992.
ANÁLISE DOS PRESSUPOSTOS DE PROCEDIBILIDADE DA IN/TCU 71/2012
Avaliação de Viabilidade do Exercício do Contraditório e Ampla Defesa
	Verifica-se que não houve o transcurso de mais de dez anos desde o fato gerador sem que tenha havido a notificação do responsável pela autoridade administrativa federal competente (art. 6º, inciso II, c/c art. 19 da IN/TCU 71/2012, modificada pela IN/TCU 76/2016) , uma vez que o fato gerador da irregularidade sancionada ocorreu em 12/6/2009, e o responsável Yuri Alexey Vieira Bastos Jorge foi notificado sobre a irregularidade pela autoridade administrativa competente por meio do edital acostado à peça 84, publicado em 21/1/2019.
Valor de Constituição da TCE 	
	Verifica-se, ainda, que o valor atualizado do débito apurado (sem juros) em 1/1/2017 é de R$ 280.524,77, portanto superior ao limite mínimo de R$ 100.000,00, na forma estabelecida conforme os arts. 6º, inciso I, e 19 da IN/TCU 71/2012, modificada pela IN/TCU 76/2016. 
OUTROS PROCESSOS/DÉBITOS NOS SISTEMAS DO TCU COM OS MESMOS RESPONSÁVEIS
	Informa-se que foram encontrados processos no Tribunal com o mesmo responsável:
	- Processo 016.316/2015-0, TCE, encerrado: Convênio CV-1555/2008 (Siconv 702217/2008) . Objeto: implementação do projeto "Carnaval Chapada dos Guimarães 2009";
	- Processo 018.276/2015-6, TCE, encerrado: Convênio 384/2009 (Siafi 703606) . Objeto: elaboração do Plano de Desenvolvimento Integrado do Turismo Sustentável do Pólo Amazônia Matogrossense;
	- Processo 016.413/2015-6, RA, encerrado: FOC Transferências Voluntárias Execução MT nº s 730129, 702222, 704018, 744014 e 761894;
	- Processo 018.167/2017-9, TCE, encerrado: Convênio nº 702147 /2008. Objetivo: incentivo ao turismo por intermédio do "apoio à realização do Cáceres Folia";
	- Processo 037.569/2018-0, TCE, aberto: instaurada pelo Ministério do Turismo em razão da não comprovação da regular aplicação dos recursos repassados pelo Convênio 01553/2008, que teve como objeto realização do evento "Barão Folia" (nº da TCE no sistema: 900/2017) ;
	- Processo 008.068/2020-8, CBEX, encerrado: débito/multa originária no TC Processo 018.167/2017-9; e
	- Processo 041.221/2020-6, CBEX, encerrado: débito/multa originária no TC Processo 037.569/2018-0.
	A tomada de contas especial está, assim, devidamente constituída e em condição de ser instruída.
EXAME TÉCNICO
Da validade das notificações
	Preliminarmente, cumpre tecer breves considerações sobre a forma como são realizadas as comunicações processuais no TCU. A esse respeito, destacam-se o art. 179, do Regimento Interno do TCU (Resolução 155, de 4/12/2002) e o art. 4º, inciso III, § 1º, da Resolução TCU 170, de 30 de junho de 2004, in verbis:
Art. 179. A citação, a audiência ou a notificação, bem como a comunicação de diligência, farse-ão:
I - mediante ciência da parte, efetivada por servidor designado, por meio eletrônico, fac-símile, telegrama ou qualquer outra forma, desde que fique confirmada inequivocamente a entrega da comunicação ao destinatário;
II - mediante carta registrada, com aviso de recebimento que comprove a entrega no endereço do destinatário;
III - por edital publicado no Diário Oficial da União, quando o seu destinatário não for localizado
 (...) 
Art. 3º As comunicações serão dirigidas ao responsável, ou ao interessado, ou ao dirigente de órgão ou entidade, ou ao representante legal ou ao procurador constituído nos autos, com poderes expressos no mandato para esse fim, por meio de:
I - correio eletrônico, fac-símile ou telegrama;
II - servidor designado;
III - carta registrada, com aviso de recebimento;
IV - edital publicado no Diário Oficial da União, quando o seu destinatário não for localizado, nas hipóteses em que seja necessário o exercício de defesa.
Art. 4º. Consideram-se entregues as comunicações:
I - efetivadas conforme disposto nos incisos I e II do artigo anterior, mediante confirmação da ciência do destinatário;
II - realizadas na forma prevista no inciso III do artigo anterior, com o retorno do aviso de recebimento, entregue comprovadamente no endereço do destinatário;
III - na data de publicação do edital no Diário Oficial da União, quando realizadas na forma prevista no inciso IV do artigo anterior.
§ 1º O endereço do destinatário deverá ser previamente confirmado mediante consulta aos sistemas disponíveis ao Tribunal ou a outros meios de informação, a qual deverá ser juntada ao respectivo processo.
 (...) 
	Bem se vê, portanto, que a validade da citação via postal não depende de que o aviso de recebimento seja assinado pelo próprio destinatário da comunicação, o que dispensa, no caso em tela, a entrega do AR em "mãos próprias". A exigência da norma é no sentido de o Tribunal verificar se a correspondência foi entregue no endereço correto, residindo aqui a necessidade de certeza inequívoca. 
	Não é outra a orientação da jurisprudência do TCU, conforme se verifica dos julgados a seguir transcritos:
São válidas as comunicações processuais entregues, mediante carta registrada, no endereço correto do responsável, não havendo necessidade de que o recebimento seja feito por ele próprio (Acórdão 3648/2013-TCU-Segunda Câmara, Relator José Jorge) ;
É prescindível a entrega pessoal das comunicações pelo TCU, razão pela qual não há necessidade de que o aviso de recebimento seja assinado pelo próprio destinatário. Entregandose a correspondência no endereço correto do destinatário, presume-se o recebimento da citação. (Acórdão 1019/2008-TCU-Plenário, Relator Benjamin Zymler) ;
As comunicações do TCU, inclusive as citações, deverão ser realizadas mediante Aviso de Recebimento - AR, via Empresa Brasileira de Correios e Telégrafos, bastando para sua validade que se demonstre que a correspondência foi entregue no endereço correto. (Acórdão 1526/2007-TCU-Plenário, Relator Aroldo Cedraz) .
A validade do critério de comunicação processual do TCU foi referendada pelo Supremo Tribunal Federal, nos termos do julgamento do MS-AgR 25.816/DF, por meio do qual se afirmou a desnecessidade da ciência pessoal do interessado, entendendo-se suficiente a comprovação da entrega do "AR" no endereço do destinatário:
Ementa: agravo regimental. Mandado de segurança. Desnecessidade de intimação pessoal das decisões do tribunal de contas da união. art. 179 do regimento interno do TCU. Intimação do ato impugnado por carta registrada, iniciado o prazo do art. 18 da lei nº 1.533/51 da data constante do aviso de recebimento. Decadência reconhecida. Agravo improvido.
O envio de carta registrada com aviso de recebimento está expressamente enumerado entre os meios de comunicação de que dispõe o Tribunal de Contas da União para proceder às suas intimações.
O inciso II do art. 179 do Regimento Interno do TCU é claro ao exigir apenas a comprovação da entrega no endereço do destinatário, bastando o aviso de recebimento simples.
Da revelia do responsável Yuri Alexey Vieira Bastos Jorge
	No caso vertente, a citação do responsável se deu em endereço proveniente da base de dados da Receita Federal do Brasil, sistema custodiado pelo TCU (peça 107) , o mesmo endereço registrado no Renach (peça 108) . A entrega do ofício citatório nesse endereço ficou comprovada (peça 110) .
	Nos processos do TCU, a revelia não leva à presunção de que seriam verdadeiras todas as imputações levantadas contra os responsáveis, diferentemente do que ocorre no processo civil, em que a revelia do réu opera a presunção da verdade dos fatos narrados pelo autor (Acórdão 1009/2018-TCU-Plenário, Relator Ministro Bruno Dantas; 2369/2013-TCU-Plenário e 2449/2013-TCU-Plenário, ambos relatados pelo Ministro Benjamin Zymler) . Dessa forma, a avaliação da responsabilidade do agente não pode prescindir da prova existente no processo ou para ele carreada.
	Ao não apresentar sua defesa, o responsável deixou de produzir prova da regular aplicação dos recursos sob sua responsabilidade, em afronta às normas que impõem aos gestores públicos a obrigação legal de, sempre que demandados pelos órgãos de controle, apresentar os documentos que demonstrem a correta utilização das verbas públicas, a exemplo do contido no art. 93 do Decreto-Lei 200/1967: "Quem quer que utilize dinheiros públicos terá de justificar seu bom e regular emprego na conformidade das leis, regulamentos e normas emanadas das autoridades administrativas competentes.".
	Mesmo as alegações de defesa não sendo apresentadas, considerando o princípio da verdade real que rege esta Corte, procurou-se buscar, em manifestações do responsável na fase interna desta Tomada de Contas Especial, a presença de algum elemento que pudesse ser aproveitado a seu favor. 
	Entretanto, os argumentos apresentados na fase interna (peças 8, 28, 34, 44, 53, 56, 64, 65, 67, 73, 75 e 80) não elidem as irregularidades apontadas.
	Tratando-se de processo em que a parte interessada não se manifestou acerca das irregularidades imputadas, não há elementos para que se possa efetivamente aferir e reconhecer a ocorrência de boa-fé na conduta do responsável, podendo este Tribunal, desde logo, proferir o julgamento de mérito pela irregularidade das contas, conforme os termos dos §§ 2º e 6º do art. 202 do Regimento Interno do TCU (Acórdão 2064/2011-TCU-Primeira Câmara, Relator Ministro Ubiratan Aguiar; 6.182/2011-TCU-1ª Câmara, Relator Ministro Weber de Oliveira; 4.072/2010-TCU-1ª Câmara, Relator Ministro Valmir Campelo; 1.189/2009-TCU-1ª Câmara, Relator Ministro Marcos Bemquerer; e 731/2008-TCU-Plenário, Relator Ministro Aroldo Cedraz) .
	Dessa forma, deve ser o responsável Yuri Alexey Vieira Bastos Jorge considerado revel, nos termos do art. 12, § 3º, da Lei 8.443/1992, devendo suas contas serem julgadas irregulares, condenando-o ao débito apurado.
Prescrição da Pretensão Punitiva
	Vale ressaltar que a pretensão punitiva do TCU, conforme Acórdão 1441/2016-TCU-Plenário, Relator Ministro Benjamin Zymler, que uniformizou a jurisprudência acerca dessa questão, subordina-se ao prazo geral de prescrição indicado no art. 205 do Código Civil, que é de dez anos, contado da data de ocorrência da irregularidade sancionada, nos termos do art. 189 do Código Civil, sendo este prazo interrompido pelo ato que ordenar a citação, a audiência ou a oitiva do responsável.
	No caso em exame, ocorreu a prescrição, uma vez que a irregularidade sancionada ocorreu em 10/6/2009, tendo sido ordenada a citação do responsável em 22/11/2021, em prazo superior a dez anos.
CONCLUSÃO
	Em face da análise promovida na seção "Exame Técnico", verifica-se que o responsável Yuri Alexey Vieira Bastos Jorge não logrou comprovar a boa e regular aplicação dos recursos. Instado a se manifestar, optou pelo silêncio, configurando sua revelia, nos termos do § 3º, do art. 12, da Lei 8.443/1992. Ademais, inexistem nos autos elementos que demonstrem a boa-fé do responsável ou a ocorrência de outras excludentes de culpabilidade.
	Verifica-se também que houve a prescrição da pretensão punitiva, conforme análise já realizada.
	Tendo em vista que não constam dos autos elementos que permitam reconhecer a boa-fé do responsável, sugere-se que as suas contas sejam julgadas irregulares, nos termos do art. 202, § 6º, do Regimento Interno do TCU, com a imputação do débito atualizado monetariamente e acrescido de juros de mora, nos termos do art. 202, § 1º do Regimento Interno do TCU, descontado o valor eventualmente recolhido.
	Por fim, como não houve elementos que pudessem modificar o entendimento acerca das irregularidades em apuração, mantém-se a matriz de responsabilização presente na peça 103.
PROPOSTA DE ENCAMINHAMENTO
	Diante do exposto, submetemos os autos à consideração superior, propondo ao Tribunal:
considerar revel o responsável Yuri Alexey Vieira Bastos Jorge (CPF: XXX.824.921-XX) , para todos os efeitos, dando-se prosseguimento ao processo, com fulcro no art. 12, § 3º, da Lei 8.443/1992;
julgar irregulares, nos termos dos arts. 1º, inciso I, 16, inciso III, alíneas b e c, da Lei 8.443/1992, c/c os arts. 19 e 23, inciso III, da mesma Lei, as contas do responsável Yuri Alexey Vieira Bastos Jorge (CPF: XXX.824.921-XX) , condenando-o ao pagamento das importâncias a seguir especificadas, atualizadas monetariamente e acrescidas dos juros de mora, calculadas a partir das datas discriminadas até a data da efetiva quitação do débito, fixando-lhe o prazo de quinze dias, para que comprove, perante o Tribunal, o recolhimento das referidas quantias aos cofres do Tesouro Nacional, nos termos do art. 23, inciso III, alínea "a", da citada lei, c/c o art. 214, inciso III, alínea "a", do Regimento Interno do TCU.
		Débitos relacionados ao responsável Yuri Alexey Vieira Bastos Jorge (CPF: XXX.824.921-XX) :
	Data de ocorrência
	Valor histórico (R$) 
	Tipo da parcela

	10/6/2009
	199.600,00
	Débito

	22/10/2009
	26.246,10
	Crédito

	Valor atualizado do débito (com juros) em 9/3/2022: R$ 467.089,02.
autorizar, desde logo, a cobrança judicial das dívidas, caso não atendida a notificação, na forma do disposto no art. 28, inciso II, da Lei 8.443/1992;
autorizar também, desde logo, se requerido, com fundamento no art. 26, da Lei 8.443, de 1992, c/c o art. 217, §1º do Regimento Interno do TCU, o parcelamento da (s) dívida (s) em até 36 parcelas, incidindo, sobre cada parcela, corrigida monetariamente, os correspondentes acréscimos legais, fixando-lhe o prazo de quinze dias, a contar do recebimento da notificação, para comprovar, perante o Tribunal, o recolhimento da primeira parcela, e de trinta dias, a contar da parcela anterior, para comprovar os recolhimentos das demais parcelas, devendo incidir, sobre cada valor mensal, atualizado monetariamente, os juros de mora devidos, no caso do débito, na forma prevista na legislação em vigor, alertando o responsável de que a falta de comprovação do recolhimento de qualquer parcela importará o vencimento antecipado do saldo devedor, nos termos do § 2º do art. 217 do Regimento Interno deste Tribunal;
enviar cópia do acórdão a ser prolatado à Procuradoria da República no Estado de Mato Grosso, nos termos do § 3º do art. 16 da Lei 8.443/1992, c/c o § 7º do art. 209 do Regimento Interno do TCU, para adoção das medidas cabíveis; e
enviar cópia do Acórdão que vier a ser proferido ao Ministério do Turismo e ao responsável, para ciência;
informar à Procuradoria da República no Estado de Mato Grosso, ao Ministério do Turismo e ao responsável que a presente deliberação, acompanhada do Relatório e do Voto que a fundamenta, está disponível para a consulta no endereço www.tcu.gov.br/acordaos, além de esclarecer que, caso requerido, o TCU poderá fornecer sem custos as correspondentes cópias, de forma impressa; e
informar à Procuradoria da República no Estado de Mato Grosso que, nos termos do parágrafo único do art. 62 da Resolução TCU 259/2014, os procuradores e membros do Ministério Público credenciados nesta Corte podem acessar os presentes autos de forma eletrônica e automática, ressalvados apenas os casos de eventuais peças classificadas como sigilosas, as quais requerem solicitação formal."
2.	O Ministério Público, neste processo representado pela Procuradora-Geral, Dra. Cristina Machado da Costa e Silva, ao divergir da instrução técnica, propõe que " (...) o Tribunal delibere, em caráter definitivo quanto ao mérito, pela ocorrência da prescrição das pretensões ressarcitória e punitiva, na forma do art. 487, inciso II, do Código de Processo Civil, dando-se ciência aos responsáveis e órgãos interessados, com envio de cópia da documentação pertinente ao Ministério Público Federal e à Advocacia-Geral da União para subsidiar eventual ação de improbidade administrativa, e, por fim, arquivando-se o presente feito, com fundamento no art. 169, III, do Regimento Interno do TCU."
	
	É o relatório.

não há.

Procuradora-Geral Cristina Machado da Costa e Silva

TOMADA DE CONTAS ESPECIAL. CONVÊNIO. MINISTÉRIO DO TURISMO. LEVERGER FOLIA. AUSÊNCIA DE COMPROVAÇÃO DE EXECUÇÃO FÍSICA E FINANCEIRA DA AVENÇA. CITAÇÃO. REVELIA. PRESCRIÇÃO DA PRETENSÃO PUNITIVA. CONTAS IRREGULARES. DÉBITO.

TOMADA DE CONTAS ESPECIAL (TCE)

Secretaria de Controle Externo de Tomada de Contas Especial -SecexTCE

Em exame tomada de contas especial instaurada pelo Ministério do Turismo em desfavor de Yuri Alexey Vieira Bastos Jorge, em razão da não comprovação da regular aplicação dos recursos repassados pela União por meio do Convênio 01529/2008, firmado entre o Ministério do Turismo e a Secretaria de Estado de Desenvolvimento do Turismo de Mato Grosso, tendo por objeto o evento denominado "Realização do Leveger Folia de 20 a 24/2/2009".
2.	No âmbito deste Tribunal, a citação do ex-gestor foi motivada pelos seguintes indícios de irregularidades:
a) não comprovação da execução física do convênio; e
b) não comprovação da execução financeira do objeto do convênio.
3.	Devidamente citado em endereço constante da base de dados da Receita Federal (peça 109) , o responsável permaneceu silente, devendo ser considerado revel, nos termos do art. 12, § 3º, da Lei 8.443/92.
4.	Considerando ter transcorrido mais de 10 anos entre o cometimento da irregularidade (10/06/2009) e a ordenação da citação (22/11/2021) , a SecexTCE propõe que as contas sejam julgadas irregulares, condenando o responsável ao pagamento do débito apurado, sem, entretanto, aplicar-lhe multa em face da ocorrência da prescrição sancionatória.
5.	O Ministério Público, por outro lado, sugere que se arquivem os autos, em face da ocorrência da prescrição das pretensões ressarcitória e punitiva, com supedâneo no disposto no art. 487, inc. II do Código de Processo Civil.
6.	Em relação às irregularidades, concordo com a SecexTCE, ante a ausência de comprovação, pelo responsável, da realização física e financeira do objeto do convênio em análise.
7.	Quanto à prescrição oportunamente apontada pela Representante do Ministério Público, não desconheço que o relatório do Grupo de Trabalho encarregado de propor um projeto de normativo que discipline, de forma completa e detalhada, o tema da prescrição das pretensões ressarcitória e punitiva no âmbito no TCU, foi encaminhado à Presidência desta Corte, sendo designado Relator da matéria o Ministro Antônio Anastasia. Assim, penso que, enquanto o resultado do exame empreendido por S.Exa. não houve sido apreciado por esta Corte, os entendimentos atualmente vigentes devem ser aplicados aos processos que estiverem prontos para julgamento.
8.	Esse procedimento, aliás, não trará qualquer prejuízo aos jurisdicionados, pois eventual alteração da compreensão desta Corte sobre essa polêmica temática poderá ser suscitada a qualquer tempo, dada a natureza de ordem pública de que se reveste o instituto da prescrição.
9. 	Com efeito, verifico que, de fato, no caso concreto, se operou a pretensão punitiva, conforme o entendimento pacificado pelo Acórdão 1441/2016-TCU-Plenário, uma vez que transcorreram mais de 10 anos entre a irregularidade sancionada e a autorização da citação do responsável.
10.	No tocante à prescrição ressarcitória, restam ainda aplicáveis, segundo a jurisprudência até agora vigente do TCU, o posicionamento fixado pelo STF, em 2008, no Mandado de Segurança - MS 26.210, oportunidade em que foi firmada a tese da imprescritibilidade das ações de ressarcimento ao erário, e a Súmula TCU 282, cujo conteúdo é no mesmo sentido.
11.	Dessa maneira, cabe julgar irregulares as contas do responsável, condenando-o ao recolhimento do débito apurado, sem impingir-lhe a sanção de multa, consoante proposto pela SecexTCE. 
	Ante o exposto, voto no sentido de que o Tribunal adote o acórdão que ora submeto à deliberação deste Colegiado.
	TCU, Sala das Sessões, em 26 de julho de 2022.
JORGE OLIVEIRA 
Relator